ACORDAO-COMPLETO-2511621

ACÓRDÃO 15220/2021 ATA 33/2021 - SEGUNDA CÂMARA

VISTOS, relatados e discutidos estes autos que tratam de pedido de reexame interposto por Ariovaldo José Pires, vinculado à Fundação Universidade Federal de Uberlândia, contra o Acórdão 8477/2020-TCU-Segunda Câmara, o qual, entre outras medidas, considerou seu ato de aposentadoria ilegal e negou-lhe registro;
ACORDAM os Ministros do Tribunal de Contas da União, reunidos em Sessão da 2ª Câmara, ante as razões expostas pelo Relator, e com fundamento nos arts. 32, parágrafo único, 33 e 48, da Lei 8.443/1992, em:
9.1. conhecer do presente pedido de reexame para, no mérito, dar-lhe provimento, tornando sem efeito o Acórdão 8477/2020-TCU-Segunda Câmara, em relação ao recorrente; 
9.2. considerar legal o ato de concessão de aposentadoria de Ariovaldo José Pires, ordenando o seu registro;
9.3. dar ciência desta decisão ao recorrente e aos demais interessados.

Pedido de reexame interposto pelo Sr. Ariovaldo José Pires, ex-servidor da Fundação Universidade Federal de Uberlândia, contra o Acórdão 8.477/2020TCU2ª Câmara (peça 12), que teve como relator o Excelentíssimo Senhor Ministro-Substituto André Luís de Carvalho.

Segunda Câmara

Fundação Universidade Federal de Uberlândia.

3. Interessados/Responsáveis/Recorrentes:
3.1. Interessados: Ana Angelica Almeida Barbosa (XXX.768.111-XX); Antônio Borges (XXX.831.216-XX); Antônio Borges (XXX.831.216-XX); Ariovaldo Jose Pires (XXX.191.338-XX); Ariovaldo José Pires (XXX.191.338-XX); Clauton Guerra (XXX.928.546-XX); Cláudia Lúcia Carneiro Matos (XXX.035.316-XX)
3.2. Recorrente: Ariovaldo Jose Pires (XXX.191.338-XX).

13.1. Ministros presentes: Augusto Nardes (na Presidência), Aroldo Cedraz (Relator) e Raimundo Carreiro.
13.2. Ministros-Substitutos presentes: Marcos Bemquerer Costa e André Luís de Carvalho.

AROLDO CEDRAZ

Adoto como relatório e transcrevo a seguir a instrução de peça 68, com a qual anuiu o corpo dirigente da Serur (peça 69) , bem como o Ministério Público junto ao Tribunal (peça 70) :
"INTRODUÇÃO
	Trata-se de pedido de reexame interposto pelo Sr. Ariovaldo José Pires, ex-servidor da Fundação Universidade Federal de Uberlândia, contra o Acórdão 8477/2020-TCU-Segunda Câmara (peça 12) , que teve como relator o Excelentíssimo Senhor Ministro-Substituto André Luís de Carvalho.
1.1. O Acórdão 8477/2020-TCU-Segunda Câmara tem o seguinte teor:
VISTOS, relatados e discutidos estes autos de aposentadorias deferidas em favor de Ana Angélica Almeida Barbosa, Antônio Borges, Ariovaldo José Pires, Clauton Guerra e Cláudia Lúcia Carneiro Matos pela Fundação Universidade Federal de Uberlândia;
ACORDAM os Ministros do Tribunal de Contas da União, reunidos em Sessão da 2ª Câmara, nos termos do art. 71, III e IX, da Constituição de 1988, dos arts. 1º, V, 39, II, e 45 da Lei nº 8.443, de 1992, e dos arts. 260, § 1º, e 262, § 2º, do RITCU, ante as razões expostas pelo Relator, em:
9.1. considerar legal o ato inicial de aposentadoria em favor de Clauton Guerra (à Peça 6 sob o n.º 10500103-04-2013-000051-3) , além de, excepcionalmente, considerar legal o ato de alteração da aposentadoria em favor de Cláudia Lúcia Carneiro Matos (à Peça 7 sob o n.º 10500103-04-2011-000365-7) , concedendo-lhes os respectivos registros;;
9.2. considerar prejudicada a apreciação de mérito do ato de alteração da aposentadoria em favor de Ana Angélica Almeida Barbosa (à Peça 3 sob n.º 10500103-04-2012-000124-0) , por perda de objeto, nos termos do art. 260, § 5º, do RITCU;
9.3. considerar ilegais os atos iniciais de aposentadorias em favor de Antônio Borges (à Peça 4 sob o n.º 10500103-04-2012-000173-8) e Ariovaldo José Pires (à Peça 5 sob o n.º 10500103-04-2013-000071-8) , negando-lhes os respectivos registros;
9.4. dispensar o ressarcimento das quantias percebidas indevidamente, mas de boa-fé, em consonância com a Súmula n.º 106 do TCU;
9.5. determinar que, no prazo de 15 (quinze) dias contados da ciência desta deliberação, a Fundação Universidade Federal de Uberlândia adote as seguintes medidas:
9.5.1. faça cessar os pagamentos decorrentes dos atos ora considerados ilegais pelo item 9.3 deste Acórdão, sob pena de responsabilidade solidária da autoridade administrativa omissa, nos termos do art. 71, IX, da Constituição de 1988 e do art. 262, caput, do RITCU;
9.5.2. dê ciência desta deliberação aos interessados apontados pelo item 9.3 deste Acórdão, alertando-os de que o efeito suspensivo proveniente da eventual interposição do subsequente recurso junto ao TCU não os eximirá da devolução dos valores percebidos indevidamente após a notificação, diante do não provimento desse recurso, devendo encaminhar os comprovantes da correspondente notificação ao TCU no prazo de 30 (trinta) dias;
9.5.3. encaminhe ao TCU, nos termos do art. 262, § 2º, do RITCU, os novos atos de concessão de aposentadorias, sem as ilegalidades indicadas nesta deliberação, para que sejam submetidos à apreciação pelo TCU, na forma do art. 260, caput, do RITCU;
9.6. enviar a cópia do presente Acórdão, com o Relatório e a Proposta de Deliberação, à Fundação Universidade Federal de Uberlândia, para ciência e efetivo cumprimento do item 9.5 deste Acórdão; e
9.7. arquivar o presente processo, sem prejuízo de promover o monitoramento da determinação proferida pelo item 9.5 deste Acórdão, representando ao TCU, se necessário (grifos acrescidos) .
HISTÓRICO
O recorrente aposentou-se no cargo de médico, com fundamento no art. 3º da Emenda Constitucional 47/2005 (ato de peça 5) e, para isso, averbou tempo posterior à vigência da Lei 8.112/1990 prestado em condições especiais de forma proporcional (fator multiplicativo 1,4) , o que somente poderia ter sido feito caso o interessado tivesse se aposentado com base no artigo 40, § 4º, inciso III, da Constituição Federal.
2.1.	Expurgando-se o tempo considerado irregular, o recorrente não contaria com tempo de contribuição bastante para a aposentadoria com base no art. 3º da Emenda Constitucional 47/2005, razão pela qual sua aposentadoria foi julgada ilegal.
EXAME DE ADMISSIBILIDADE
3.	Reitera-se o exame preliminar de admissibilidade do Sar/Serur (peça 19) , ratificado à peça 34 pelo Excelentíssimo Senhor Ministro Aroldo Cedraz, que entendeu pelo conhecimento do recurso, uma vez que preenchidos os requisitos do art. 48 da Lei 8.443/1992, c/c os artigos 285 e 286, parágrafo único do RI/TCU, suspendendo-se os efeitos dos subitens 9.3, 9.5, 9.5.1 e 9.5.3 do Acórdão 8477/2020-TCU-Segunda Câmara, em relação ao recorrente.
EXAME DE MÉRITO
4. Delimitação
4.1.	Constitui objeto da presente análise definir se o acórdão ora recorrido vai de encontro ao decidido no Tema 942 de repercussão geral, apreciado pelo Pretório Excelso.
5. Do Tema 942 de repercussão geral
5.1.	Aduz-se que lhe socorre o Tema 942 de repercussão geral, apreciado pelo STF.
Análise:
5.2.	Assim foi decidido no RE 1.014.286/SP, que gerou o Tema 942 de repercussão geral:
	EMENTA: RECURSO EXTRAORDINÁRIO. REPERCUSSÃO GERAL. APOSENTADORIA ESPECIAL DE SERVIDOR PÚBLICO. ARTIGO 40, § 4º, III, DA CONSTITUIÇÃO DA REPÚBLICA. PEDIDO DE AVERBAÇÃO DE TEMPO DE SERVIÇO PRESTADO EM ATIVIDADES EXERCIDAS SOB CONDIÇÕES ESPECIAIS QUE PREJUDIQUEM A SAÚDE OU A INTEGRIDADE FÍSICA DO SERVIDOR, COM CONVERSÃO DO TEMPO ESPECIAL EM COMUM, MEDIANTE CONTAGEM DIFERENCIADA, PARA OBTENÇÃO DE OUTROS BENEFÍCIOS PREVIDENCIÁRIOS. POSSIBILIDADE ATÉ A EDIÇÃO DA EMENDA CONSTITUCIONAL N.º 103/2019. DIREITO INTERTEMPORAL. APÓS A EDIÇÃO DA EC 103/2019, O DIREITO À CONVERSÃO OBEDECERÁ À LEGISLAÇÃO COMPLEMENTAR DOS ENTES FEDERADOS. COMPETÊNCIA LEGISLATIVA CONFERIDA PELO ART. 40, § 4º-C DA CRFB. 
	1. A Constituição impõe a construção de critérios diferenciados para o cômputo do tempo de serviço em condições de prejuízo à saúde ou à integridade física, conforme permite verificar a interpretação sistemática e teleológica do art. 40, § 4°, CRFB. 
	2. Desde a edição das Emendas Constitucionais 20/1998 e 47/2005, não há mais dúvida acerca da efetiva existência do direito constitucional daqueles que laboraram em condições especiais à submissão a requisitos e critérios diferenciados para alcançar a aposentadoria. Nesse sentido é a orientação desta Suprema Corte, cristalizada no verbete de n.º 33 da Súmula da Jurisprudência Vinculante: "Aplicam-se ao servidor público, no que couber, as regras do regime geral da previdência social sobre aposentadoria especial de que trata o artigo 40, § 4º, inciso III da Constituição Federal, até a edição de lei complementar específica." 
	3. Ao permitir a norma constitucional a aposentadoria especial com tempo reduzido de contribuição, verifica-se que reconhece os danos impostos a quem laborou em parte ou na integralidade de sua vida contributiva sob condições nocivas, de modo que nesse contexto o fator de conversão do tempo especial em comum opera como preceito de isonomia, equilibrando a compensação pelos riscos impostos. A conversão surge, destarte, como consectário lógico da isonomia na proteção dos trabalhadores expostos a agentes nocivos. 
	4. Após a EC 103/2019, o § 4º-C do art. 40 da Constituição, passou a dispor que o ente federado poderá estabelecer por lei complementar idade e tempo de contribuição diferenciados para aposentadoria de servidores cujas atividades sejam exercidas com efetiva exposição a agentes químicos, físicos e biológicos prejudiciais à saúde, ou associação desses agentes, vedada a caracterização por categoria profissional ou ocupação. Não há vedação expressa ao direito à conversão do tempo comum em especial, que poderá ser disposta em normativa local pelos entes federados, tal como operou a legislação federal em relação aos filiados ao RGPS, nos termos do art. 57, da Lei 8213/91.
	5. Recurso extraordinário desprovido, com fixação da seguinte tese: "Até a edição da Emenda Constitucional nº 103/2019, o direito à conversão, em tempo comum, do prestado sob condições especiais que prejudiquem a saúde ou a integridade física de servidor público decorre da previsão de adoção de requisitos e critérios diferenciados para a jubilação daquele enquadrado na hipótese prevista no então vigente inciso III do § 4º do art. 40 da Constituição da República, devendo ser aplicadas as normas do regime geral de previdência social relativas à aposentadoria especial contidas na Lei 8.213/1991 para viabilizar sua concretização enquanto não sobrevier lei complementar disciplinadora da matéria. Após a vigência da EC n.º 103/2019, o direito à conversão em tempo comum, do prestado sob condições especiais pelos servidores obedecerá à legislação complementar dos entes federados, nos termos da competência conferida pelo art. 40, § 4º-C, da Constituição da República".
5.3.	Posta assim a questão, este Tribunal de Contas tem considerado legais as conversões de tempo especial em tempo comum, ainda que o labor em condições especiais tenha se dado após a vigência da Lei 8.112/1990, nos termos do acórdão supra - Tema 942 de repercussão geral - (cf., e.g., Acórdão 2353/2021-TCU-Primeira Câmara, Sessão de 2/3/2021) .
5.4.	Nesse sentir, é de se propor o provimento do recurso, no sentido de se considerar legal o ato de concessão de aposentadoria de peça 5, em favor do recorrente, determinando-se o seu registro.
CONCLUSÃO
6.	Ex positis, conclui-se que o acórdão ora recorrido vai de encontro ao Tema 942 de repercussão geral, apreciado pelo STF.
6.1.	Nesse sentir, é de se propor o provimento do recurso e, por via de consequência, que o ato de peça 5 seja considerado legal, determinando-se o seu registro.
PROPOSTA DE ENCAMINHAMENTO
7.	Ante o exposto, submetem-se os autos à consideração superior, propondo-se, com fundamento no art. 48 da Lei 8.443/1992:
a) conhecer do recurso interposto, para, no mérito, dar-lhe provimento, a fim de se considerar legal o ato de peça 5, determinando-se o seu registro;
b) informar o recorrente e demais interessados do acórdão a ser proferido, destacando que o relatório e o voto que o fundamentam podem ser acessados por meio do endereço eletrônico www.tcu.gov.br/acordaos." 
É o relatório.

8.1. Jose Carlos Cunha Muniz Filho (161.166/OAB-MG) e outros, representando Antônio Borges.  
8.2. Juliana Pedrosa Monteiro (90.788/OAB-MG), representando Ariovaldo Jose Pires.

Procurador Sergio Ricardo Costa Caribé.

PESSOAL. APOSENTADORIA. CONTAGEM PONDERADA DE TEMPO DE SERVIÇO EM DESACORDO COM ENTENDIMENTO CONSOLIDADO NESTE TRIBUNAL. ILEGALIDADE. PEDIDO DE REEXAME. TEMA 942 DE REPERCUSSÃO GERAL. PROVIMENTO DO RECURSO.

APOSENTADORIA (APOS)

Secretaria de Recursos (Serur); Secretaria de Fiscalização de Integridade de Atos e Pagamentos de Pessoal e de Benefícios Sociais (Sefip).

Cuidam os autos de pedido de reexame interposto por Ariovaldo José Pires, vinculado à Fundação Universidade Federal de Uberlândia, contra o Acórdão 8477/2020-TCU-Segunda Câmara, relator Ministro-Substituto André Luís de Carvalho, o qual, entre outras medidas, considerou seu ato de aposentadoria ilegal e negou-lhe registro.
Preliminarmente, ratifico o exame de admissibilidade despachado por mim nestes autos, uma vez que o recurso apresentado atende aos requisitos dispostos nos artigos 277, inciso II, 278, caput e § 1º, e 286 do Regimento Interno do TCU.
O ato de aposentadoria do recorrente foi impugnado em virtude da contagem ponderada de tempo de atividades exercidas em condições insalubres.
Após analisarem os argumentos recursais, a Secretaria de Recursos e o Ministério Público junto ao TCU (MPTCU) opinaram pelo provimento dos apelos.
Feito esse breve introito, anuo à proposta alvitrada pela unidade técnica, endossada pelo Parquet especializado, e adoto os fundamentos e argumentos reproduzidos no relatório precedente como minhas próprias razões de decidir, sem prejuízo dos breves comentários a seguir.
De fato, o recorrente é socorrido pela decisão do STF no RE 1.014.286/SP, que gerou o Tema 942 de repercussão geral:
	EMENTA: RECURSO EXTRAORDINÁRIO. REPERCUSSÃO GERAL. APOSENTADORIA ESPECIAL DE SERVIDOR PÚBLICO. ARTIGO 40, § 4º, III, DA CONSTITUIÇÃO DA REPÚBLICA. PEDIDO DE AVERBAÇÃO DE TEMPO DE SERVIÇO PRESTADO EM ATIVIDADES EXERCIDAS SOB CONDIÇÕES ESPECIAIS QUE PREJUDIQUEM A SAÚDE OU A INTEGRIDADE FÍSICA DO SERVIDOR, COM CONVERSÃO DO TEMPO ESPECIAL EM COMUM, MEDIANTE CONTAGEM DIFERENCIADA, PARA OBTENÇÃO DE OUTROS BENEFÍCIOS PREVIDENCIÁRIOS. POSSIBILIDADE ATÉ A EDIÇÃO DA EMENDA CONSTITUCIONAL N.º 103/2019. DIREITO INTERTEMPORAL. APÓS A EDIÇÃO DA EC 103/2019, O DIREITO À CONVERSÃO OBEDECERÁ À LEGISLAÇÃO COMPLEMENTAR DOS ENTES FEDERADOS. COMPETÊNCIA LEGISLATIVA CONFERIDA PELO ART. 40, § 4º-C DA CRFB. 
	1. A Constituição impõe a construção de critérios diferenciados para o cômputo do tempo de serviço em condições de prejuízo à saúde ou à integridade física, conforme permite verificar a interpretação sistemática e teleológica do art. 40, § 4°, CRFB. 
	2. Desde a edição das Emendas Constitucionais 20/1998 e 47/2005, não há mais dúvida acerca da efetiva existência do direito constitucional daqueles que laboraram em condições especiais à submissão a requisitos e critérios diferenciados para alcançar a aposentadoria. Nesse sentido é a orientação desta Suprema Corte, cristalizada no verbete de n.º 33 da Súmula da Jurisprudência Vinculante: "Aplicam-se ao servidor público, no que couber, as regras do regime geral da previdência social sobre aposentadoria especial de que trata o artigo 40, § 4º, inciso III da Constituição Federal, até a edição de lei complementar específica." 
	3. Ao permitir a norma constitucional a aposentadoria especial com tempo reduzido de contribuição, verifica-se que reconhece os danos impostos a quem laborou em parte ou na integralidade de sua vida contributiva sob condições nocivas, de modo que nesse contexto o fator de conversão do tempo especial em comum opera como preceito de isonomia, equilibrando a compensação pelos riscos impostos. A conversão surge, destarte, como consectário lógico da isonomia na proteção dos trabalhadores expostos a agentes nocivos. 
	4. Após a EC 103/2019, o § 4º-C do art. 40 da Constituição, passou a dispor que o ente federado poderá estabelecer por lei complementar idade e tempo de contribuição diferenciados para aposentadoria de servidores cujas atividades sejam exercidas com efetiva exposição a agentes químicos, físicos e biológicos prejudiciais à saúde, ou associação desses agentes, vedada a caracterização por categoria profissional ou ocupação. Não há vedação expressa ao direito à conversão do tempo comum em especial, que poderá ser disposta em normativa local pelos entes federados, tal como operou a legislação federal em relação aos filiados ao RGPS, nos termos do art. 57, da Lei 8213/91.
	5. Recurso extraordinário desprovido, com fixação da seguinte tese: "Até a edição da Emenda Constitucional nº 103/2019, o direito à conversão, em tempo comum, do prestado sob condições especiais que prejudiquem a saúde ou a integridade física de servidor público decorre da previsão de adoção de requisitos e critérios diferenciados para a jubilação daquele enquadrado na hipótese prevista no então vigente inciso III do § 4º do art. 40 da Constituição da República, devendo ser aplicadas as normas do regime geral de previdência social relativas à aposentadoria especial contidas na Lei 8.213/1991 para viabilizar sua concretização enquanto não sobrevier lei complementar disciplinadora da matéria. Após a vigência da EC n.º 103/2019, o direito à conversão em tempo comum, do prestado sob condições especiais pelos servidores obedecerá à legislação complementar dos entes federados, nos termos da competência conferida pelo art. 40, § 4º-C, da Constituição da República".
Nessa linha, o TCU passou a considerar legais as conversões de tempo especial em tempo comum, ainda que o tempo de trabalho em condições especiais tenha ocorrido após a vigência da Lei 8.112/1990, nos termos do decidido pela Suprema Corte (Tema 942 de repercussão geral) .
Como exemplo, há os Acórdão 2353/2021-TCU-Primeira Câmara, rel. Benjamim Zymler, 8.070/2021-TCU-2ª Câmara, Rel. Jorge Oliveira, 6.282/2021-TCU-2ª Câmara, de minha lavra, entre outros. 
Sendo assim, diante da nova orientação do STF e da aplicabilidade da tese de repercussão geral fixada pelo STF no julgamento do Tema 942, em vista de seu ato de aposentação ser fundamentado na Lei 8.213/1991, entendo que o recorrente tem direito ao cômputo de tempo ponderado (atividade insalubre) e à conversão de tempo especial em comum.
Como resultado, há que se considerar o ato de aposentadoria em questão legal, determinando-se o respectivo registro.  
	Ante o exposto, incorporo os pareceres da unidade técnica reproduzidos no Relatório precedente, endossados pelo Parquet, como razão de decidir, para dar provimento ao Pedido de Reexame e VOTO para que o Tribunal adote a minuta de deliberação que submeto a este Colegiado.
TCU, Sala das Sessões, em 21 de setembro de 2021.
AROLDO CEDRAZ 
Relator